臺灣高等法院臺中分院民事判決　　　　　95年度重上字第36號
上　訴　人　丙○○
訴訟代理人　張慶宗律師
　　　　　　何孟育律師
被　上訴人　台中縣東勢鎮農會
法定代理人　甲○○
訴訟代理人　楊雯齡律師
複　代理人　曾耀聰律師
上列當事人間請求清償借款事件，上訴人對於中華民國95年1月2
4日台灣台中地方法院第一審判決（94年度重訴字第361號），提
起上訴，本院於96年5月8日言詞辯論終結，判決如下：
    主  文
上訴駁回。
第二審訴訟費用由上訴人負擔。
    事實及理由
一、被上訴人主張：原審共同被告乙○○於民國 82年4月29日邀
    上訴人為連帶保證人，向被上訴人借款新台幣（下同）7 百
    萬元，乙○○應按月繳納依被上訴人基本放款利率加碼週年
    利率0.55％機動計算之利息（於被上訴人提起本件訴訟時為
    週年利率8.25％），本金則於清償期屆至時一次清償，乙○
    ○未按期清償本息時，除應依約定利率給付遲延利息外，逾
    期清償在6個月以內者，應按上開利率10％，逾期超過6個月
    者，則須按上開利率20％計付違約金。乙○○於上述借款期
    限屆至後，先於83年4月1日，另邀邱莊抱、魏阿標為連帶保
    證人；復陸續於84年4月9日、85年4月19日、86年4月18日、
    87年4月18日及88年4月20日，邀邱莊抱、魏阿標、吳劉靖、
    上訴人擔任連帶保證人，以如上之條件，續向被上訴人借用
    該7百萬元至89年4月20日止。詎乙○○就前述借款，自88年
    11月1日起即未按期清償本息，迄今尚積欠被上訴人借款6,9
    83,854元，及自88年11月1日起至清償日止，按週年利率8.2
    5％計算之利息，暨自88年12月2日起至清償日止，依前述方
    式計算之違約金迄未清償，屢經被上訴人催討均置之不理，
    上訴人既為乙○○借款之連帶保證人，就乙○○之債務自應
    負清償責任，爰依消費借貸及連帶保證之法律關係提起本件
    訴訟。爰求為命上訴人與乙○○、邱莊抱、魏阿標、吳劉靖
    連帶給付6,983,854元，及自88年11月1日起按年利率百分之
    8.25計算利息，暨自88年12月 2日起，逾期在六個月以內者
    ，按上開利率百分之10，逾期超過六個月者，按上開利率百
    分之20計算違約金之判決（乙○○、邱莊抱、魏阿標、吳劉
    靖部分業經原審判決應連帶給付被上訴人 6,983,854元及上
    開利息、違約金，未據乙○○、邱莊抱、魏阿標、吳劉靖聲
    明不服）。
二、上訴人則以：伊僅於82年間受乙○○請託，就其向被上訴人
    借用上述款項擔任連帶保證人，惟於 1年之借款期限屆滿後
    ，即未再擔任乙○○借款之連帶保證人，被上訴人所提出之
    借款申請書、約定書、擔保放款借據中，除書立日期為82年
    4 月29日之約定書係由伊親自在連帶保證人欄簽名，其餘文
    件中之「丙○○」簽名均非伊之筆跡。系爭借款於83年4月1
    日簽立約定書時，主債務人仍為乙○○，但連帶保證人已變
    更為邱莊抱、魏阿標、吳劉靖，上訴人已非連帶保證人，被
    上訴人自係同意上訴人退出連帶保證，依約定書第12條之約
    定，上訴人自83年4月1日起自無須負連帶保證責任。又88年
    4月20日擔保放款借據雖載「貸放種類為擔保放款，帳號735
    08，貸放日期 88.4.20」，惟並無該帳號之擔保放款資料，
    則乙○○是否確有向被上訴人借款 700萬元，即有待查證。
    另依被上訴人所提出之交易明細表，顯示被上訴人有將利息
    滾入本金重複計息，有違民法第207條第1項之規定等語，資
    為抗辯。
三、以下之事實為兩造所不爭執：
　(一)上訴人於 81年3月27日、83年10月28日向被上訴人分別申請
  　借款100萬元、300萬元，再於 85年5月29日就其向被上訴人
    所借之 100萬元申請展期，上訴人於申請借款及申請展期出
    具如附表二所示之借款申請書、展期申請書（附原審卷第10
    3~105頁），其上之丙○○簽名及印文為真正。
  (二)乙○○於 82年4月29日以上訴人為連帶保證人向被上訴人借
    款700萬元，約定借款期限為1年，借款人應按月繳納依被上
    訴人基本放款利率加碼週年利率0.55％機動計算之利息，本
    金則於清償期屆至時一次清償，未按期清償本息時，除應依
    約定利率給付遲延利息外，逾期清償在 6個月以內者，應按
    上開利率10％，逾期超過6個月者，則須按上開利率 20％計
    付違約金，該借款所出具如附表一編號 2號所示之約定書（
    附原審卷第36頁）上丙○○之簽名為真正。
  (三)上訴人係東勢證券股份有限公司之董事長，該公司與彰化商
    業銀行東勢分行於89年8月10日、90年6月15日、91年8月1日
    訂立如附表三所示之合約書、公開申購配售款項劃撥合約書
    （附本院卷(一)第116~118頁），其上丙○○之簽名為真正。
  (四)上訴人有在彰化商業銀行東勢分行、第一商業銀行東勢分行
    、華南商業銀行東勢分行開戶，彰化商業銀行東勢分行、第
    一商業銀行東勢分行、華南商業銀行東勢分行所檢送本院如
    附表五所示之開戶資料（附本院卷(一)第 165~178頁），其上
    之丙○○簽名及印文為真正。
  (五)附表一編號1號所示之未載年月日約定書、編號2號所示之82
    年4月29日約定書、編號6號所示之 86年4月18日借款申請書
    、86年未載月日擔保放款借據上之丙○○簽名，經法務部調
    查局鑑定結果，與附表二編號 1、2、3號所示之借款申請書
    、展期申請書及附表三所示之合約書、公開申購配售款項劃
    撥合約書，附表四所示上訴人當場所為之簽名，暨附表五所
    示之彰化商業銀行東勢分行、第一商業銀行東勢分行、華南
    商業銀行東勢分行開戶資料等文件上丙○○簽名之筆劃特徵
    極相似；附表一編號7號所示之87年4月18日借款申請書、87
    年4月20日約定書、87年4月20日擔保放款借據上之丙○○簽
    名，經法務部調查局鑑定結果，與上開附表二、三、四、五
    所示文件上丙○○簽名之筆劃特徵相似，此有法務部調查局
    96年 4月4日調科貳字第09600126160號鑑定通知書在卷可稽
    （附本院卷(二)第1~3頁）。
四、本件兩造爭執之重點：
  (一)上訴人有無在乙○○88年4月20日向被上訴人借款700萬元所
    出具之約定書、借款申請書、借據簽名或蓋章，為乙○○之
    連帶保證人？
  (二)被上訴人有無交付乙○○所借之款項？
五、本院得心證之理由：
　(一)上訴人有無在乙○○88年4月20日向被上訴人借款700萬元所
  　出具之約定書、借款申請書、借據簽名或蓋章，為乙○○之
    連帶保證人？
  1.乙○○以上訴人、邱莊抱、魏阿標、吳劉靖為連帶保證人向
    被上訴人所借之 700萬元，依被上訴人所提出之借款申請書
    、約定書、擔保放款借據所示，始自 81年4月10日，借款期
    限為1年，期限屆滿後，乙○○再分別於82年4月9日、83年4
    月1日、84年4月9日、85年4月19日、86年4月20日、87年4月
    24日、88年4月20日續借至89年4月20日為止，乙○○及連帶
    保證人上訴人、邱莊抱、魏阿標、吳劉靖於借款時有簽署如
    附表一所示之借款申請書、約定書、擔保放款借據。而就附
    表一所示之借款申請書、約定書、擔保放款借據，上訴人訴
    訟代理人於原審 94年10月26日審理時僅承認附表一編號2號
    所示之82年 4月29日約定書上丙○○簽名及印文為真正（約
    定書附原審卷第36頁），指稱：上訴人於82年間有經朋友請
    託保證系爭借款，為期 1年，期限屆滿後就未再有保證行為
    云云（見原審卷第87、88頁）；上訴人本人於本院95年11月
    10 日準備程序時則承認附表一編號1號所示之未載年月日約
    定書上之丙○○簽名及印文為真正（約定書附原審卷第38頁
    ），指稱：乙○○於81年間向被上訴人申請貸款，有邀伊為
    連帶保證人，之後乙○○換單續約，伊未再簽名及蓋章云云
    （見本院卷(一)第135、137頁），上訴人訴訟代理人於上訴人
    本人陳述後仍認82年 4月29日約定書上之丙○○簽名為真正
    （見本院卷(一)第154、156頁），再參以乙○○向被上訴人借
    貸系爭債務所開設之支票存款1035-4帳號於81年11月15日之
    印鑑卡留有乙○○及上訴人之印文（印鑑卡附本院卷(一)第15
    2 頁），上訴人亦承認該印文係上訴人最初與乙○○向被上
    訴人借款時所蓋用（見本院卷(一)第156 頁），乙○○向被上
    訴人借款 700萬元，必須蓋用上訴人之印章始能支領，則上
    訴人於原審及本院所分別承認有在乙○○未載年月日及82年
    4 月29日之約定書上簽名為系爭債務之連帶保證人，即可堪
    採信。又該未載年月日及82年 4月29日約定書上之丙○○簽
    名經法務部調查局鑑定結果，與附表二、三、四、五所示文
    件上丙○○簽名之筆劃特徵極相似，該未載年月日及82年 4
    月29日約定書上之丙○○簽名自係上訴人所為。
  2.附表一編號6號所示之86年4月18日借款申請書、86年未載月
    日擔保放款借據（借款申請書附原審卷第45頁、擔保放款借
    據附原審卷第51頁），經法務部調查局鑑定結果與附表二、
    三、四、五所示文件上丙○○簽名之筆劃特徵極相似，而鑑
    定結果同為筆劃特徵極相似之未載年月日及82年 4月29日約
    定書上丙○○簽名為上訴人所為，則86年 4月18日借款申請
    書、86年未載月日擔保放款借據自亦是上訴人所為。另附表
    一編號7號所示之87年 4月18日借款申請書、87年4月20日約
    定書、87年 4月24日擔保放款借據（附原審卷第47、48、52
    頁），經法務部調查局鑑定結果與附表二、三、四、五所示
    文件上丙○○簽名之筆劃特徵相似，而法務部調查局前者之
    鑑定結果為極相似，後者之鑑定結果為相似，兩者之鑑定結
    果雖略有差異，但法務部調查局之鑑定結果何以有上開差異
    ，係認為未載年月日、82年4月29日約定書、86年4月18日借
    款申請書、86年未載月日擔保放款借據上丙○○簽名之筆速
    正常，87年4月18日借款申請書、87年4月20日約定書、87年
    4 月24日擔保放款借據上丙○○簽名之筆速稍慢（見本院卷
    (二)第 2頁之鑑定分析圖表），並非兩者之簽名有不符之處，
    本院認簽名之筆速快慢與否，並不足否定簽名之真正，再參
    酌證人乙○○於本院95年11月 1日準備程序時所證「從81年
    起到88年止，年年換約，前開提示之借款申請書、約定書、
    擔保放款借據上的丙○○簽名或蓋章是否均為丙○○所親為
    ？）簽名部分有的是我代簽的，我沒代簽部分，我有親自看
    到他本人簽的。」（見本院卷(一)第 130頁正面，詳後述），
    故本院認87年4月18日借款申請書、87年4月20日約定書、87
    年 4月24日擔保放款借據上丙○○簽名仍係上訴人所為，上
    訴人否認86年 4月18日借款申請書、86年未載月日擔保放款
    借據、87年4月18日借款申請書、87年4月20日約定書、87年
    4月24日擔保放款借據上丙○○簽名之真正，要無可採。
　3.附表一所示之系爭借款，上訴人並未在編號 3號之約定書簽
  　名蓋章為乙○○ 83年4月1日借款之連帶保證人。而編號4號
    之84年 4月1日借款申請書、84年4月9日約定書，編號5號之
    85年4月19日借款申請書、84年（應為85年之誤）4月19日約
    定書，編號6號之86年4月20日約定書，及編號8號之88年4月
    20日借款申請書、未載年月日約定書、88年 4月20日擔保放
    款借據（附原審卷第41、42、43、44、46、49、50、53頁）
    ，其上之丙○○簽名，明顯與附表二、三、四、五所示文件
    上之丙○○簽名不符，此部分丙○○之簽名，乙○○已承認
    係其所代簽，該簽名即非上訴人所為。又該編號 4、5、8號
    借款申請書、約定書、擔保放款借據上之丙○○印文，與上
    訴人於原審承認真正之編號 2號約定書上所蓋出丙○○印文
    有大小之別，其中編號 4、5、8號之借款申請書、約定書、
    擔保放款借據係蓋用小章，與使用大章之編號 2號約定書顯
    有差異。惟編號 4、5、8號之借款申請書、約定書、擔保放
    款借據上之丙○○印文與編號 1、6、7號之借款申請書、約
    定書、擔保放款借據上之丙○○印文，及附表二所示之81年
    3 月27日借款申請書、83年10月28日借款申請書、未載年月
    日展期申請書、上訴人 00000000000號帳號印鑑卡上之丙○
    ○印文，以肉眼觀之，再以摺角折疊比對之方式，兩者之印
    文應相符。經本院將附表一編號1、4、5、6、7、8號所示之
    借款申請書、約定書、擔保放款借據，及附表二所示之借款
    申請書、展期申請書、印鑑卡送請法務部調查局鑑定兩者之
    印文是否相符，惟因上訴人未能提供蓋出附表二所示印文之
    印章實物，致為法務部調查局拒絕鑑定（見本院卷(一)第81頁
    之法務部調查局95年 7月5日調科貳字第09500301270號函）
    。
　4.系爭債務以乙○○之名義向被上訴人借貸 700萬元，乙○○
  　於本院95年11月 1日準備程序時證稱：「有無跟東勢鎮農會
    訂立透支放款契約，向東勢鎮農會借貸 7百萬元？而簽立原
    審卷第35到53頁之借款申請書、約定書、擔保放款借據等？
    ）有。」、「你從81年起就向東勢鎮農會借貸並每年換約？
    ）對。」、「（當初有無找丙○○擔任連帶保證人？）有。
    」、「（蓋章部分是否他本人（即上訴人）蓋的？）是他本
    人蓋的，我有看到。」、「（為何章有大小章不一樣？）我
    沒注意到，我不知道那個是他的印鑑章。」、「（大小章都
    是他自己的章？）對」、「是否丙○○自己拿自己的章蓋？
    ）對。」、「（為何你不叫丙○○自己簽，而由你代簽？）
    因為他已蓋好章，我看他漏簽名，才幫他補簽名。」、「每
    年換約，都是你去找丙○○簽名或蓋章？）對。」等語（見
    本院卷(一)第129、130頁），由乙○○此部分證言，可知以乙
    ○○名義向被上訴人借貸之系爭債務，自81年起，之後於每
    年到期續約延期時均係由乙○○邀上訴人在借款申請書、約
    定書、擔保放款借據上簽名或蓋章，為該借款之連帶保證人
    ，其中附表一編號1號之未載年月日約定書、編號2號之82年
    4月29日約定書、編號6號之86年 4月18日借款申請書、86年
    未載月日擔保放款借據、編號7號之87年4月18日借款申請書
    、87年4月20日約定書、87年4月24日擔保放款借據係由上訴
    人親自蓋章並簽名，其餘編號4號之84年 4月1日借款申請書
    、84年4月9日約定書、編號5號之85年4月19日借款申請書、
    84年4月19日約定書、編號6號之86年4月20日約定書、編號8
    號之88年4月20日借款申請書、未載年月日約定書、88年4月
    20日擔保放款借據，上訴人僅在其上蓋章，漏未簽名，乙○
    ○見狀始代上訴人簽名，附表一所示之借款申請書、約定書
    、擔保放款借據，除編號3號之83年 4月1日約定書未由上訴
    人簽名或蓋章外，其餘不論是蓋用大章或小章，均係由上訴
    人親自以自己之章用印。乙○○之證言本院參酌附表一所示
    之借款申請書、約定書、擔保放款借據以小章蓋用者有編號
    1號之未載年月日約定書，編號4號之84年4月1日借款申請書
    、84年4月9日約定書，編號5號之85年4月19日借款申請書、
    84年4月19日約定書，編號6號之86年4月18日借款申請書、8
    6年 4月20日約定書、86年未載月日擔保放款借據，編號7號
    之87年 4月18日借款申請書、87年4月20日約定書、87年4月
    24日擔保放款借據，編號8號之88年4月20日借款申請書、未
    載年月日約定書、88年 4月20日擔保放款借據，上訴人於本
    院95年11月10日準備程序時承認編號 1號之未載年月日約定
    書上丙○○印文為真正（見本院卷(一)第 135頁背面），另編
    號6號之86年4月18日借款申請書、86年未載月日擔保放款借
    據，編號7號之87年 4月18日借款申請書、87年4月20日約定
    書、87年 4月24日擔保放款借據，其上之丙○○簽名已經本
    院認定為真正，則其上之丙○○印文亦應為真正，上開同以
    小章用印之其餘借款申請書、約定書、擔保放款借據上之丙
    ○○印文自為真正，且上訴人就編號6號之86年4月20日借款
    ，已在86年 4月18日借款申請書、86年未載月日擔保放款借
    據上簽名，顯然上訴人同意為該借款之連帶保證人，而該借
    款所簽署之86年4月20日約定書，印文與86年4月18日借款申
    請書、86年未載月日擔保放款借據相符，但簽名卻非上訴人
    所為，乙○○所證附表一所示之借款申請書、約定書、擔保
    放款借據係由上訴人親自蓋章，上訴人漏未簽名，始由乙○
    ○代為簽名等語，自可採信。
  5.證人乙○○於本院96年2月7日準備程序時再證稱：「包括抵
    押貸款在內，全部是 2900萬元。700萬元才是屬於透支借款
    。本來是四個人（我、魏阿標、丙○○、吳劉靖）共同借的
    ，要用以投資經營山城游泳池，原來借了2900萬元，本來是
    以農地抵押貸款，因為丙○○沒有自耕農證明，土地沒辦法
    以丙○○名義登記，所以不能以他名義為抵押貸款，我們只
    須2200萬元為固定資金，700萬元為流動資金要用的，所以7
    00萬元要用透支借款方式為之。因為錢是我們四個人一起借
    的，所以每次換票一定要由四個人一起出名。用透支借款方
    式借款還是丙○○自己出面與東勢鎮農會談的。」、「（本
    院卷第 152頁印鑑卡上蓋的是你與丙○○的印章？）因為大
    家共同投資，所以需要丙○○的印鑑才能領錢。這就是本案
    的透支借款帳戶。」等語（見本院卷(一)第 185頁背面），乙
    ○○所證系爭 700萬元借款係經營山城游泳池所需流動資金
    之用，經核與借款申請書所載「借款用途：經營山城游泳池
    」、「償還來源：營業收入」相符（見原審卷第39、41、43
    、45頁），且乙○○向被上訴人借貸系爭債務所開設之支票
    存款1035-4帳號於81年11月15日之印鑑卡留有乙○○及上訴
    人之印文，即必須蓋用乙○○及上訴人印章始能向被上訴人
    支領借貸之款項，可見山城游泳池應是乙○○與上訴人共同
    經營，乙○○上開證言應堪採信。系爭 700萬元借款既係經
    營山城游泳池所用，山城游泳池又為乙○○與上訴人共同經
    營，系爭 700萬元借款已經以乙○○名義借貸，則以上訴人
    為系爭 700萬元借款之連帶保證人，自為必要，上訴人既要
    與乙○○共同經營山城游泳池，即不會拒絕為系爭 700萬元
    借款之連帶保證人，益證附表一所示之借款申請書、約定書
    、擔保放款借據，除編號3號之83年 4月1日約定書未由上訴
    人簽名或蓋章外，乙○○所證係由上訴人親自蓋章，部分借
    款申請書、約定書、擔保放款借據上訴人漏未簽名，始由乙
    ○○代簽等語，應與事實相符，附表一編號 4、5、8號所示
    之借款申請書、約定書、擔保放款借據上之丙○○印文即為
    真正。
  6.附表一編號1、2、6、7號之借款，上訴人應有親自蓋章及簽
    名，為該借款之連帶保證人，附表一編號 4、5、8號之借款
    ，上訴人雖未簽名，但仍有親自蓋章，依民法第3條第2項之
    規定，上訴人之蓋章與簽名有同等效力，上訴人仍應就附表
    一編號4、5、8號之借款對被上訴人負連帶保證之責任。
  (二)被上訴人有無交付乙○○所借之款項？
  1.系爭 700萬元借款，依乙○○與上訴人簽署之約定書所載「
    立契約人乙○○茲提供或（及）不動產為擔保品向　貴會約
    定，立契約人簽發　貴會支票存款帳號第1035-4號帳戶之支
    票委託　貴會付款時，於該戶存款餘額之外得透支 700萬元
    整」，應屬「透支借款」性質，此與一般金融機構之借款契
    約，由貸與人將借用人所借用之款項全部撥入借用人之帳戶
    不同，本件之透支借款係由被上訴人在乙○○借款之額度70
    0 萬內，於借款之期間，乙○○需款使用，而其支票存款帳
    戶資金不足時，乙○○隨時可簽發支票向被上訴人提領，被
    上訴人陸續支付乙○○所借之款項，故本件之透支借款並非
    被上訴人將乙○○所欲借之 700萬元全部交付乙○○，而係
    被上訴人在乙○○需款使用時再撥款給乙○○，乙○○所借
    之款項應以其實際所借之款項累積之金額為準。至借款到期
    乙○○與上訴人換約續借，因乙○○實際上並未借足 700萬
    元，該換約續借即非借新還舊，應係就 700萬元借款展期。
    本件被上訴人就乙○○所借之款項自81年 4月10日起係撥入
    乙○○支票存款1035-4號帳戶，之後乙○○陸續借用及還款
    ，累積至88年10月30日乙○○實際所借用之款項共為6,983,
    854元，此有被上訴人提出乙○○1035-4 號帳戶之交易明細
    表為證（附原審卷第54至69頁），證人乙○○證稱：「（從
    81年4月1日到88年12月31日，東勢鎮農會是否有借給你款項
    匯入你的帳戶，詳細金額如原審卷第54到69頁所載，到88年
    10月30日所欠金額是否 6,983,854元？）對，是的。」（見
    本院卷(一)第130頁背面），此外，上訴人於本院96年 1月3日
    準備程序時亦承認該交易明細表所載之內容為正確（見本院
    卷(一)第 155頁），自應堪認被上訴人有將乙○○實際所借用
    之 6,983,854元交付乙○○（被上訴人係將乙○○借用之款
    項撥入1035-4號帳戶，88年4月20日擔保放款借據所載73508
    號帳號應係誤載）。
  2.上訴人未在83年4月1日約定書上簽名或蓋章，故上訴人並未
    為乙○○附表一編號 3號借款之連帶保證人，上訴人對乙○
    ○83年4月1日起至84年4月1日止之借款自不必負連帶保證責
    任。但依卷附之交易明細表所示，乙○○所借之款項至84年
    9月1日均已清償完畢，乙○○自 85年1月16日起始再向被上
    訴人透支借款，之後累積至 88年10月30日共借6,983,854元
    ，顯見乙○○於83年4月1日起至84年4月1日止之借款業已清
    償，本件被上訴人所請求上訴人給付之 6,983,854元與乙○
    ○83年4月1日起至84年4月1日止之借款無關，上訴人未為附
    表一編號 3號借款之連帶保證人，並不影響本件上訴人所應
    給付6,983,854元之責任。又上訴人在附表一編號3號之借款
    84年4月1日期限屆滿，迄 84年4月9日為附表一編號4號借款
    之連帶保證人，另在附表一編號6號之借款87年4月20日期限
    屆滿，迄87年4月24日為附表一編號7號借款之連帶保證人，
    兩者之間上訴人有數天未為連帶保證人，其中前者依同前理
    由，並不影響本件上訴人所應給付 6,983,854元之責任，後
    者依卷附之交易明細表所示，乙○○並未在 87年4月21、22
    、23日借款，上訴人之責任自不因此減輕。
　3.依卷附之交易明細表所示，乙○○所借之 6,983,854元，係
  　包括擔保息及透支息，依乙○○所述，所謂擔保息係2200萬
    元抵押貸款之利息，至透支息即是本件透支借款之利息（見
    本院卷(一)第 186頁），上訴人因此抗辯被上訴人將借款利息
    滾入本金重複計息，有違民法第207條第1項之規定云云。惟
    民法第207條第1項所謂利息不得滾入原本再生利息，係限制
    債權人一方行為，將遲付之利息滾入原本，若經債權債務雙
    方之同意，約定將以前遲付之利息滾入原本，並已由實物之
    借貸更改為金錢之借貸者，其更改前之利息，已變為更改後
    之原本，自不受該條規定限制（參照最高法院41年台上字第
    1105號判例），利息已依法滾入原本再生利息者，其已滾入
    原本之利息，即為原本之一部，不得仍指為利息（參照最高
    法院26年渝上字第 948號判例），是逾期延欠之利息，經債
    務人同意滾入原本，為債之更改，該滾入原本之利息，即為
    原本之一部分，不受民法第207條第1項之限制。查證人乙○
    ○證稱：「利息加進去算是我們同意農會這麼做的，農會也
    同意這麼做，利息如未繳，可以加入本金計算。」「是後來
    繳不起利息才又向農會貸款來繳利息的。」等語（見本院卷
    (一)第 186頁），乙○○就應繳之利息未繳，而以向被上訴人
    借貸之本金支付，同意利息滾入原本，被上訴人亦同意由乙
    ○○以借貸之本金支付利息，雙方即有消滅原有利息之舊債
    務而成立本金新債務之意思，故乙○○原欠之利息，已因債
    之更改，成為本金之一部分，乙○○同意滾入原本之利息，
    自不受民法第207條第1項之限制，上訴人不得以利息超過法
    定限制而拒絕償還。
六、綜上所述，被上訴人以上訴人係乙○○借款之連帶保證人，
    請求上訴人與乙○○及其他連帶保證人邱莊抱、魏阿標、吳
    劉靖連帶給付6,983,854元，及自88年11月1日起至清償日止
    ，按年利率百分之8.25計息之利息，暨自 88年12月2日起至
    清償日止，逾期在六個月以內者，按上開利率百分之10，逾
    期超過六個月者，按上開利率百分之20計算之違約金，尚無
    不合，應予准許。原審為被上訴人勝訴之判決，命上訴人如
    數給付，並為假執行之宣告，核無違誤，上訴意旨指摘原判
    決不當，求予廢棄改判，為無理由，應予駁回。上訴人提起
    上訴雖有提出非基於其個人關係之抗辯，惟上訴人該抗辯並
    無理由，上訴人上訴之效力自不及於未聲明不服之原審共同
    被告乙○○、邱莊抱、魏阿標、吳劉靖。本件事證已臻明確
    ，上訴人請求傳訊被上訴人農會之承辦人員，應無必要，併
    此敘明。
七、據上論結，本件上訴為無理由，依民事訴訟法第449條第1項
    、第78條，判決如主文。
中　　華　　民　　國　　96　　年　　5 　　月　　22　　日
                  民事第四庭    審判長法　官　黃斐君
                                      法　官  張浴美
                                      法　官  陳蘇宗
以上正本係照原本作成。
上訴人得上訴。
如對本判決上訴，須於收受判決送達後二十日內向本院提出上訴
書狀，其未表明上訴理由者，應於提出上訴後二十日內向本院提
出上訴理由書（須按他造人數附具繕本）。
上訴時應提出委任律師為訴訟代理人之委任狀。具有民事訴訟法
第四百六十六條之一第一項但書或第二項之情形為訴訟代理人者
，另應附具律師及格證書及釋明委任人與受任人有該條項所定關
係之釋明文書影本。
                                      書記官　林振甫
中　　華　　民　　國　　96　　年　　5 　　月　　25　　日
                                                      Ｍ
附表一（系爭借款之明細）
┌──┬───────┬────┬───────┬─────┬─────────────────┐
│編號│   借款時間   │ 借款人 │  連帶保證人  │ 借款金額 │　　　　 借款簽署之文件           │
│    │              │        │              │（新台幣）│                                  │
├──┼───────┼────┼───────┼─────┼─────────────────┤
│ 1  │81年4月10日起 │ 乙○○ │邱莊抱、邱松富│2200萬元及│未載年月日約定書                  │
│    │至82年4月10日 │        │魏阿標、吳劉靖│700萬元   │                                  │
│    │              │        │丙○○        │          │                                  │
├──┼───────┼────┼───────┼─────┼─────────────────┤
│ 2  │82年4月9日起  │ 乙○○ │丙○○、魏營杲│700萬元   │82年4月29日借款申請書             │
│    │至83年4月9日  │        │              │          │82年4月29日約定書                 │
├──┼───────┼────┼───────┼─────┼─────────────────┤
│ 3  │83年4月1日起  │ 乙○○ │邱莊抱、魏阿標│700萬元   │83年4月1日借款申請書              │
│    │至84年4月1日  │        │吳劉靖        │          │83年4月1日約定書                  │
├──┼───────┼────┼───────┼─────┼─────────────────┤
│ 4  │84年4月9日起  │ 乙○○ │邱莊抱、魏阿標│700萬元   │84年4月1日借款申請書              │
│    │至85年4月9日  │        │吳劉靖、丙○○│          │84年4月9日約定書                  │
├──┼───────┼────┼───────┼─────┼─────────────────┤
│ 5  │85年4月19日起 │ 乙○○ │邱莊抱、魏阿標│700萬元   │85年4月19日借款申請書             │
│    │至86年4月19日 │        │吳劉靖、丙○○│          │84年（應為85年之誤）4月19日約定書 │
├──┼───────┼────┼───────┼─────┼─────────────────┤
│ 6  │86年4月20日起 │ 乙○○ │邱莊抱、魏阿標│700萬元   │86年4月18日借款申請書             │
│    │至87年4月20日 │        │吳劉靖、丙○○│          │86年4月20日約定書                 │
│    │              │        │              │          │86年未載月日擔保放款借據          │
├──┼───────┼────┼───────┼─────┼─────────────────┤
│ 7  │87年4月24日起 │ 乙○○ │邱莊抱、魏阿標│700萬元   │87年4月18日借款申請書             │
│    │至88年4月24日 │        │吳劉靖、丙○○│          │87年4月20日約定書                 │
│    │              │        │              │          │87年4月24日擔保放款借據           │
├──┼───────┼────┼───────┼─────┼─────────────────┤
│ 8  │88年4月20日起 │ 乙○○ │邱莊抱、魏阿標│700萬元   │88年4月20日借款申請書             │
│    │至89年4月20日 │        │吳劉靖、丙○○│          │未載年月日約定書                  │
│    │              │        │              │          │88年4月20日擔保放款借據           │
└──┴───────┴────┴───────┴─────┴─────────────────┘
附表二：1.81年3月27日借款申請書 2.83年10月28日借款申請書
3.未載年月日展期申請書 4.上訴人00000000000號帳戶印鑑卡
附表三：1.89年8月10日合約書2.90年6月15日合約書3.91年8月1
日公開申購配售款項劃撥合約書
附表四：上訴人95年11月10日當場所為之簽名
附表五：1. 86年11月5日彰化商業銀行支票存款開戶申請書及支
票存款往來約定書2.彰化商業銀行業務往來申請書、印鑑卡暨顧
客資料卡3.第一商業銀行活期儲蓄存款印鑑卡 4.75年8月18日第
一商業銀行開戶資料 5.75年7月23日第一商業銀行支票存款開戶
申請書 6.75年8月18日第一商業銀行支票存款約定書7.華南商業
銀行開戶資料
